臺灣板橋地方法院民事判決　　　　　　　 94年度重國字第7號
原　　　告　乙○○
訴訟代理人　林亦書律師
複代理人　　李建賢律師
被　　　告　台北縣政府
法定代理人　甲○○
訴訟代理人　朱增祥律師
上列當事人間請求國家賠償事件，經本院於民國96年10月30日言
詞辯論終結，判決如下：
    主  文
原告之訴及假執行之聲請均駁回。
訴訟費用由原告負擔。
    事實及理由
一、程序上理由
    (一)訴狀繕本送達後，被告之法定代理人於民國94年12月20日
      由林錫耀變更為甲○○，並經於同年12月29日具狀聲明承
      受訴訟，核無不合，先予敘明。
    (二)按國家賠償法第10條第1 項規定：「依本法請求損害賠償
      時，應先以書面向賠償義務機關請求之。」又同法施行細
      則第17條規定：「損害賠償之請求，應以書面載明左列各
      款事項，由請求權人或代理人簽名或蓋章，提出於賠償義
      務機關。一、請求權人之姓名、性別‥‥‥等；二、有代
      理人者，其姓名‥‥‥等；三、請求賠償之事實及理由；
      四、請求損害賠償之金額或回復原狀之內容；五、賠償義
      務機關；六、年、月、日。」。經查，原告前於91年4 月
      12日寄發台北中山郵局第3308號存證信函與被告，請求被
      告應儘速徵收土地，並於徵收前依土地法第105 條之規定
      賠償損害，此有存證信函之影本1 份附於本院卷第21-23
      頁可憑。該存證信函其上所載「收件人」係被告，被告業
      已受原告該請求賠償之通知，有臺北縣政府函之影本2 紙
      附於本院卷第30 -31頁可憑。再由存證信函內容主旨：「
      ‧‧儘速依法完成徵收，並應於完成徵收前依土地法第一
      ０五條規定賠償所有權人因無法用益土地所受之損害。近
      期內倘仍未獲賠償，即依國家賠償法訴請賠償等事，‧‧
      」，說明：「‧‧本人所座落於板橋市○○段四二四、四
      二六、四二七、四二七─一地號等四筆土地於未依法辦理
      徵收前，逕為台北縣縣立體育場闢為體育場用地，‧‧請
      於近期內儘速依法辦理徵收，並應於完成徵收前，賠償本
      人因無法用益上開土地所受之損害。倘近期內仍未獲正面
      回應，即依法訴請國家賠償。」等語，應足認係以被告為
      賠償義務機關，又依該存證信函內容意旨，堪認原告已表
      明其係請求權人，及請求賠償之事實、理由，而請求被告
      協議賠償，已符合同法施行細則第17條規定之要件，應已
      生請求賠償之效力。被告抗辯：原告之請求不符程式，不
      能視為國家賠償請求書，原告迄未以書面向上訴人機關請
      求賠償云云，尚不足採。本件被告既受請求賠償之催告，
      自原告提出請求之日起逾30日不開始協議，原告提起本件
      訴訟訴請國家賠償，程序上應屬合法，先予敘明。
二、原告起訴主張：
    (一)坐落台北縣板橋市○○段第424 、426 、427 、427 之1
      等4 筆系爭土地為兩造及訴外人黃國瑞所共有，原告具十
      分之三之持分權利。惟被告未經依法完成徵收補償程序，
      即在系爭土地上如附圖所示部分興建板橋市第二運動場，
      並於運動場週邊闢設公園及道路。事經原告迭次陳請被告
      及用地機關台北縣立板橋體育場依法辦理徵收補償，並函
      請應就完成徵收補償前，原告因無法用益上開土地所受之
      損害，併為賠償等項。惟皆未獲被告正視，一再藉故推拖
      ，迄未依法辦理徵收補償，或賠償原告所受之損害。原告
      就所有系爭土地，業因被告將之闢建為體育場而無從用益
      ，原告就該等土地所有權之主要效用已然遭受損害。惟雖
      經原告迭次陳請被告依法處理，被告皆未予正視，更遑論
      依前述大法官會議解釋意旨所示，執行積極訂定期限依法
      辦理徵收補償等必要之行政措施之義務。徒令原告之權益
      續受損害，而被告就體育場週邊所設收費停車位，竟得無
      償坐享收益之利，顯失衡平。被告就原告之土地權益因為
      被告興建體育場所形成特別之犧牲，既違背應有之義務，
      迄未予正視並採取必要之行政措施（即依法辦理徵收補償
      ）以資解決，核其不作為，即屬國家賠償法第2 條第2 項
      後段所定之「怠於執行職務」，原告因此所受之損害，自
      得依前述規定，請求被告負損害賠償之責。另被告就系爭
      土地之用益，既未經由法定程序，更乏正當權源，顯屬無
      法律上之原因而受利益，致原告受有無法用益系爭土地之
      損害，原告自亦得依民法第179 條之規定請求被告返還無
      權用益系爭土地之不當得利。
    (二)原告就系爭土地之用益權既因被告自行闢建為體育場而完
      全受限，就此無法使用土地之損害，相當於使用土地之代
      價，衡之一般社會通念，實即等同於所受租金之損害。再
      依土地法第105 條準用第97條第1 項之規定，年地租之上
      限為該土地申報地價之10% 。再核諸系爭土地位處板橋市
      交通便利、商住繁榮地段，更經　鈞院赴現場履勘可按。
      核其公告現值（每平方公尺63,164元）已高於申報地價（
      每平方公尺1 萬3 、4 千元）近5 倍；市價則更遠甚於此
      。原告依系爭土地申報地價10% 核計年租金，以為損害之
      數據，顯不為過。依上計算依據，原告請求被告賠償之數
      額如下：
      1.自原告91年1 月5 日起至本件起訴日止，請求被告應給
        付9,866,662 元（算式：系爭土地持分面積×申報地價
        ×10% ×3 年又7 個月）。
      2.94年8 月5 日起至系爭土地完成徵收補償程序日止，被
        告應賠償原告每年2,753,487 元（算式：系爭土地持分
        面積×申報地價×10% ）。
      3.利息起算日部分：
      　依國家賠償法第5 條、民法第213 條第2 項規定，請求
        被告應自原告所受損害發生時起（即91年1 月5 日）加
        付法定利息。
    (三)原告於起訴前，除曾於91年2 月27日由原告以陳情書請求
      被告依法徵收或向原告租用等情外；復於同年4 月12日另
      委由訴訟代理人以台北中山郵局第3308號存証信函，函請
      被告「儘速完成徵收，並應於完成徵收前依土地法第105
      條規定賠償所有權人（即原告）因無法用益土地所受之損
      害。近期內倘未獲賠償，即依國家賠償法訴請賠償．．．
      」等語明確。嗣因被告一再推拖，亦遲未同意賠償原告，
      乃提本件訴訟，請求被告給付。
    並聲明：(一)被告應給付原告9,866,662 元及自91年1 月5 日
    起至給付日止，按年利率百分之五計算之利息。(二)被告應自
    94年8 月5 日起至返還土地之日止，按年給付原告
    2,753,487 元。(三)願供擔保，請准宣告假執行。
三、被告則以：
    (一)本件原告從未依國家賠償法第10條第1 項、第11條第1 項
      及同法施行細則第37條之規定以書面向被告機關請求損害
      賠償，亦未依上開國家賠償法施行細則規定，檢附起訴應
      附文書，即率然提起本件訴訟，其起訴即有不合程序或不
      備其他要件之程序違法，謹請鈞院依民事訴訟法第249 條
      第1 項第6 款之規定裁定駁回原告本件請求國家賠償法部
      分之起訴。
    (二)查系爭土地坐落台北縣板橋市○○段424 、426 、427 及
      427 之１地號（重測前社后段306 、306-2 、223-4 地號
      ）等4 筆土地，原係被告於50年12月間向地主黃石龍（即
      原告之前手黃蘇陣、黃建豪、黃惠美等之被繼承人黃基益
      之父）價購取得，有保留地徵收協議書3 紙可資佐證。被
      告機關於價購取得系爭土地之占有後，即於系爭土地上興
      建「板橋綜合體育場」（現已改名為「板橋第二運動場」
      ），至65年12月間，因擬增建體育館，曾邀集地主召開「
      板橋綜合體育場用地過戶協調會」，並達成「‧‧過戶手
      續應由台北縣政府專權處理‧‧如需要原地主或有關機關
      繼承人蓋印章時均願意協助」之結論，當時因原地主黃石
      龍已去世，乃由其繼承人黃基益出席簽名表示同意，有該
      協調會記錄可證。故被告占有系爭土地興建運動場係依買
      賣關係而取得占有，依法為有權占有，故原告起訴指稱「
      被告未經依法完成徵收補償程序，即在系爭土地興建板橋
      市第二運動場」等，進而主張「被告就系爭土地之用益，
      即未經由法定程序，更乏足以正當權源而構成不當得利」
      等，與事實不符，顯無可採。
    (三)次查系爭土地早經都市計劃編為體育場用地興建有運動場
      已40年，原告曾任職被告機關工務局使用管理課技士、課
      長多年，對此應極為熟稔或至少具有察知之專業知識，且
      依原告與其前手於90年12月11日就系爭土地簽立買賣契約
      之特約事項記載：「1 、本買賣合約之標的物，如經甲方
       (即原告)向 台北縣政府、台北縣板橋市公所查知該筆土
      地標的物已曾價購過或已屬都市計劃內之公共設施保留地
      ，則乙方同意該合約作廢，並於五日內返還以收受之款項
      。」，亦足認原告90年底買受系爭土地時，已確知系爭土
      地為公共設施用地且有被告機關價購過之可能，而原告竟
      仍以13,217,000元低價（不及當時公告現值之ㄧ成)買受
      ，則被告自始明知系爭土地為公共設施用地及由被告占有
      並使用仍買受之，被告之損失可謂自始明知，即無受保護
      之必要。
    (四)末查原告會同其前手於91年1 月3 日送件向板橋地政事務
      所申請系爭土地持分之所有權移轉登記時，係由原告之子
      洪廷松（職業代書）為申請代理人，其明知當時系爭土地
      尚有被告機關（持分二分之ㄧ）、黃介男（持分十分之ㄧ
      ，已於92年間贈與移轉予被告）及黃國瑞等三人依土地法
      第34條之1 第4 項規定就被告與其前手間之系爭土地持分
      買賣有優先承購權，且上開三位共有人均未受通知亦無拋
      棄優先承購權之情事，竟於申請書人備註欄中虛偽記載：
      「優先購買權人放棄優先購買權如有不實出賣人願負法律
      責任」等語，致受理登記之板橋地政事務所被隱瞞而為登
      記，並使被告等三位共有人受有無法實施優先購買權之損
      害，依民法第184 條第1 項前段規定，洪廷松本應對被告
      負損害賠償責任。又原告為洪廷松之生父，以其父子關係
      之密，實難謂伊對上開洪廷松涉有虛偽記載之不實情事為
      不知情，則原告與洪廷松依民法第185 條第1 項規定，應
      對被告之損害連帶負損害賠償責任。故退百步言，倘認原
      告起訴本件請求被告返還不當得利得成立，則被告就應返
      還原告之不當得利亦得主張將之列為無法實施優先承購權
      之損害，亦得依侵權行為之法則請求原告及其子洪廷松負
      連帶賠償責任，則本件訴請返還不當得利，並無實益可言
      。
    (五)原告未依其與前手間買賣契約之約定，向被告機關查詢是
      否曾價購系爭土地，即屬有故意或重大過失，且明知其前
      手無法交付土地仍為買賣，就未能使用買受系爭土地之損
      害，即應自負責任：查原告前與其前手就系土地簽立買賣
      契約，曾約定：「本買賣合約之標的物，如經甲方 (即原
      告)向 台北縣政府、台北縣板橋市公所查知該筆土地標的
      物已曾價購過... 則乙方同意該合約作廢... 」，惟原告
      僅向非主管系爭土地上體育場之板橋市公所查詢曾否經價
      構或徵收，卻不向主管系爭土地上體育場之被告機關查詢
      曾否價構或徵收，已足見其或因明知被告曾價購系爭土地
      故意不向被告查詢，或因ㄧ時疏忽不按買賣約定向被告查
      詢（此亦應構成重大過失）；甚且原告於買受系爭土地時
      ，應已明知其前手無法交付系爭土地仍願買受之，則原告
      就其未能使用買受系爭土地之損害，可謂自始明知，即應
      自負責任，無受保護之必要。
    (六)原告請求被告應給付自91年1 月5 日起至給付日止按年利
      率百分之五計算利息部分，與民法第213 條第2 項規定有
      違，顯無理由。末按「因回復原狀而應給付金錢者，自損
      害發生時起，加給利息。」為民法第213 條第2 項定有明
      文，惟本件原告主張被告無權使用系爭土地，則被告所受
      利益為使用土地相當之租金，係因受利益依其性質不能返
      還時應償還之價額，亦即如構成無權占有，則於返還土地
      外，更應給付金錢抵償可得利益，始克回復原狀，此與上
      開民法第213 條第2 項規定之「因回復原狀而應給付金錢
      者」有別，自無適用民法第213 條第2 項之規定之餘地。
      原告就此不察，竟起訴請求被告應給付自91年1 月5 日起
      至給付日止按年利率百分之五計算利息，顯無理由。
    等語置辯，並聲明：(一)原告之訴駁回。(二)如受不利之判決時
    ，請准供擔保免為假執行。
四、查原告主張系爭坐落台北縣板橋市○○段第424 、426 、
    427 、427 之1 等4 筆土地為兩造及訴外人黃國瑞所共有，
    原告所有權應有部分十分之三乙節，有土地登記第二類謄本
    4 紙附於本院卷第9-12頁可憑。又被告於其上興建板橋市第
    二運動場、闢設公園及道路乙節，業經本院到現場勘驗屬實
    ，並函囑台北縣板橋市地政事務所測量製有複丈成果圖在卷
    可稽。並為兩造所不爭執，堪信為真實。
五、權利之行使，不得違反公共利益，或以損害他人為主要目的
    ，民法第148 條第1 項定有明文。如土地所有權人行使所有
    權，違反誠信原則或公共利益或有權利濫用之情形者，仍應
    駁回其請求。
    (一)查被告為興建板橋綜合體育場（嗣經更名為板橋第二運動
      場），前於50年12月間向地主黃石龍（即原告之前手黃蘇
      陣、黃建豪、黃惠美等之被繼承人黃基益之父）價購買受
      系爭土地乙節，業據被告提出保留地徵收協議書、協調會
      議紀錄之影本各1 份、放領地徵收協議書之影本2 份附於
      本院卷第45-48 頁可憑。被告並於51年6 月間給付定金外
      之餘款103,945 元2 角（即總價款之六分之五）與黃石龍
      ，亦有出納備查表之影本1 份附於本院卷第93頁可稽。參
      以黃基益於65年12月22日亦曾出席台北縣綜合運動場用地
      過戶協調會議，並作成：「板橋綜合運動場用地過戶手續
      應由台北縣政府專權處理，所需過戶一切費用（包括增值
      稅及有關各項稅款）均由台北縣政府自行負擔，與原地主
      或有關繼承人無關，如需要原地主或有關繼承人蓋印章均
      願意協助。」之結論，有協調會議記錄之影本1 份附於本
      院卷第48頁可證。倘被告與黃石龍間無該價購協議存在，
      黃基益自無不為爭執，反同意無條件配合辦理過戶之理。
      且原告與其前手黃蘇陣等人於90年12月11日就系爭土地簽
      立買賣契約時，於特約事項並約定：「1 、本買賣合約之
      標的物，如經甲方（即原告）向台北縣政府、台北縣板橋
      市公所查知該筆土地標的物已曾價購過或已屬都市計劃內
      之公共設施保留地，則乙方同意該合約作廢，並於五日內
      返還已收受之款項。」，亦有契約節本1 份附於本院卷第
      49頁可憑，益見黃蘇陣等人均知有價購協議存在之可能。
      上開保留地徵收協議書及放領地徵收協議書係屬真正，堪
      予認定。原告空言否認該3 紙協議書之真正，並否認有價
      購協議之存在，不足採取。
    (二)原告雖又抗辯：縱有價購協議存在，被告應未依約付清款
      項，否則實無不辦理移轉登記之理等語，惟被告向黃石龍
      價購系爭土地，約定總價金為123,734 元1 角（
      104,534.89 +13,772.78+6,426.34=124,734.01） ，又附
      於本院卷第45-46 頁之3 紙協議書可憑。依上開協議書第
      3 條之約定，協議書簽訂之日由被告先付定金全部價款六
      分之一，餘款全數定於51年6 月底前一次付清，而被告於
      51年6 月間業已給付定金外之餘款103,945 元2 角（即總
      價款之六分之五）與黃石龍，亦有上開出納備查表1 份附
      於本院卷第93頁可稽。再參以黃基益於65年12月22日亦曾
      出席台北縣綜合運動場用地過戶協調會議，並作成：「板
      橋綜合運動場用地過戶手續應由台北縣政府專權處理，所
      需過戶一切費用（包括增值稅及有關各項稅款）均由台北
      縣政府自行負擔，與原地主或有關繼承人無關，如需要原
      地主或有關繼承人蓋印章均願意協助。」之結論，有協調
      會議記錄之影本1 份附於本院卷第48頁可憑，亦有如前述
      ，倘被告有未付清價款情事，黃基益自不可能不提出異議
      ，反同意無條件配合辦理過戶，且自該運動場興建迄今近
      30年，均未為任何權利之主張。是被告主張價款業已付清
      ，即非不能採信。原告空言爭執，委無足取。
    (三)原告雖又主張：縱該價購協議存在，該價購協議僅具債權
      契約性質，不得以之對抗原告等語，惟原告與黃蘇陣等人
      於90年12月11日就系爭土地簽立買賣契約時，於特約事項
      特別約定：「1 、本買賣合約之標的物，如經甲方（即原
      告）向台北縣政府、台北縣板橋市公所查知該筆土地標的
      物已曾價購過或已屬都市計劃內之公共設施保留地，則乙
      方同意該合約作廢，並於五日內返還已收受之款項。」，
      有如前述，亦附有如系爭土地有經台北縣政府價購或屬都
      市計劃內之公共設施保留地，則兩造合意解除契約之條件
      。而被告與黃石龍就系爭土地確有價購協議存在，並經付
      清全部款項，有如前述，則原告與蘇黃陣等人之買賣契約
      ，應已生合意解除之效力，原告自應就系爭土地之所有權
      為回復登記。且原告與蘇黃陣等人締約時，被告據該價購
      協議已占有系爭土地，並於其上興建板橋第二運動場逾20
      年，亦為兩造所不爭執，此並為原告於締約之際所知悉，
      竟仍予買受，再以所有權人地位提起本件訴訟，其權利之
      行使顯有悖於誠信原則而有權利濫用之情事，自無保護之
      必要。是原告以被告無權占有系爭土地，係無法律上原因
      而受有利益，依民法第179 條之規定，請求被告返還並給
      付相當於租金之不當得利，即無保護之必要，不應准許。
    (四)又查，被告業已付清向黃石龍價購系爭土地之全部款項，
      有如前述，依法即無再辦理徵收之義務，此核與大法官解
      釋第400 號係就既成道路符合一定要件而成立公用地役關
      係者，形成因公益而特別犧牲其財產上之利益，國家自應
      依法律之規定辦理徵收給予補償之情形有間，原告執之主
      張被告有怠於補償情事，依國家賠償法第2 條第2 項後段
      之規定請求被告機關賠償，亦屬無據。
六、綜上，原告依國家賠償法第2 條第2 項後段及民法第179 條
    之規定，請求被告給付9,866,662 元及自91年1 月5 日起至
    給付日止，按年利率百分之五計算之利息。並自94年8 月5
    日起至返還土地之日止，按年給付原告2,753,487 元，為無
    理由，應予駁回。原告之訴既無理由而經駁回，其假執行之
    聲請亦失所附依，爰併予駁回之。
七、本案事證已臻明確，兩造其餘主張陳述及所提之證據，經審
    究毋礙勝負之判斷，爰不一一論列，附此敘明。
八、結論：原告之訴無理由，依民事訴訟法第78條，判決如主文
    。
中　　華　　民　　國　　96　　年　　11　　月　　9 　　日
                  民事第二庭    法　官　陳麗玲
以上正本係照原本作成
如對本判決上訴，須於判決送達後20日內向本院提出上訴狀
中　　華　　民　　國　　96　　年　　11　　月　　9 　　日
                            書記官　陳玉心
